【裁判字號】    92,上易,2531
【裁判日期】    921106
【裁判案由】    公共危險
【裁判全文】
臺灣高等法院刑事判決                          九十二年度上易字第二五三一號
    上  訴  人  臺灣臺北地方法院檢察署檢察官
    被      告  乙○○
    選任辯護人  謝  裕律師
右上訴人被告因公共危險案件，不服臺灣臺北地方法院九十二年度易字第六五號，中
華民國九十二年七月三十日第一審判決（起訴案號：臺灣臺北地方法院檢察署九十一
年度偵字第八六一六號），提起上訴，本院判決如左：
    主  文
上訴駁回。
    理  由
一、本案經本院審理結果，認第一審判決以不能證明被告乙○○犯罪，而為無罪之諭
    知。經核並無不當，應予維持，並引用第一審判決書記載之證據及理由（如附件
    ）。
二、公訴人上訴意旨略以：
（一）雖通電中電源線發生短路之原因甚多，但因起火地點為位居十四樓之辦公處所
      ，「汽車之震動」因素即可排除；又火災發生後，經消防局鑑識人員至現場勘
      查，並未發現有「纏繞之鐵絲、金屬管之邊緣或器具之金屬盒等與電線摩擦」
      、「高溫之熱致包覆熔化」之情形，故此因素，亦可排除；另就「人之踐踏或
      故意損傷」、「鐵釘或固定釘之撞擊」、「人體、鋼盔、工具類之接觸」等因
      素而言，因起火地點即為被告專用之辦公處所，若因此等因素造成電線短路，
      即係被告使用電源線不當所肇致，而應歸責於被告，詎原審於臚列台北市政府
      消防局回函中電源線發生短路之原因後，僅以「無從判斷電源延長線短路之真
      正起因」一語略過，未深究原因，實有判決理由不備。
（二）原判決又以：雖中鼎公司資訊中心內曾有老鼠聚居覓食之情形，必須定期滅鼠
      ，況短路之可能原因又不能排除老鼠咬囁破損等非可歸責於被告。惟起火現場
      為辦公處所，未見有廚房、餐廳設備等易滋生老鼠之空間，此有中鼎公司資訊
      中心十四樓座位佈置圖一份在卷可稽，是原審上開論斷，顯無依據。
（三）電源延長線固有一定使用年限，堪用時間之長短，與環境之接觸、地面及其它
      辦公用具之擦損、電源延長線之材質、製造商等各種因素而定，尚不能一概而
      論。原審以本件短路之電源延長線可正常使用二十年並為被告有利之認定，亦
      無依據。
（四）本件現場經勘查，未發現有疑似揮發生促燃劑、遺留菸蒂之菸灰缸或垃圾桶、
      遭外人侵入縱火之跡象；而被告辦公桌處有一電源延長線插座，插座上插有多
      項電器用品之插頭，且延長線插座電源線已斷落，經檢視該斷落電源線後發現
      有短路熔痕，且該斷落之電源線，經鑑析結果，以通電中電線短路所造成之可
      能性較大等情，有火災原因調查報告書、鑑定報告書一份在卷可稽。依該火災
      原因調查報告研判及該調查報告所附之勘查情形、相關位置圖、及現場照片所
      示，已足見本件火災之起火點確為被告辦公桌，而起火原因則為通電中電源線
      短路所造成之可能性較大；雖電線短路之原因非僅一端，但本件勘查結果係電
      源線有短路熔痕，而插於該電源線之電氣設備開關，不論係關閉或開啟狀態，
      均為通電狀態（見台北市政府消防局九十二年一月二十九日北市消調字第０九
      二三０二一六五０號函說明四），以致於在長期通電狀態下負載過重造成短路
      而起火燃燒，已屬灼然，原判決謂：無從斷定係電量超過負荷或電源延長線超
      過使用年限，又不能排除老鼠咬囁破損等語，實與前開事證不符。
（五）使用電器固為日常生活中允許之正當行為，然電器均有一定之危險性，若操作
      使用、保養不當或已長期使用，極易生危險，亦為吾人之一般生活常識，故使
      用電器之人在客觀上即負有依該電器之正常功能操作，並隨時注意避免危險發
      生之義務，若未循客觀正常方式使用電器，對他人之法益造成危險者，即負有
      防止危險發生之義務，此等違背義務之危險前行為，即構成不純正不作為犯之
      保證人地位。經查，本件被告所使用之電源線使用年齡已達十餘年之久一節業
      據被告供承在卷，被告為電源延長線之使用人，本即應注意使用之電源之各項
      電器用器，是否有超過電壓負荷，而隨時更換檢修相關電路等設備或注意維修
      保養，以防止電線走火等危險，其使用電氣設備，使之長期處於通電狀態，應
      維護、更換該延長線，以避免因電源配線絕緣劣化、短路而造成引燃之危險發
      生。且依被告情形，並無不能注意之情事，竟疏於注意，未隨時或定期檢修、
      維護、更換所使用之延長線，終致因該延長線絕緣劣化、短路，引燃辦公室內
      之物品，其有過失甚明。原判決既認被告使用該延長線時電力負荷不大，惟仍
      舊發生短路而走火，足認被告所使用電源延長線已因老舊及疏於更換而具有高
      危險性，是被告明知所使用電源線已老舊，且久未汰換仍舊繼續使用，自應認
      被告之疏於更換電源延長線與本件火災間，具有相當因果關係，即屬於可歸責
      於被告之過失所致。
三、惟查：本件火災起火點雖位於被告辦公區隔內之西南側電源延長線插座處，且經
    臺北市政府消防局人員鑑定結果，火災起因亦以通電中電源線短路所造成之可能
    性較大，然被告所使用之六孔電源延長線係中鼎公司統一購買發放，並有經濟部
    檢驗合格之標記，中鼎公司亦未告知各員工電源延長線之使用年限及限用電量，
    該種電源延長線一般可正常使用達二十年，被告於該電源延長線插上公用電腦、
    磁帶機及十二吋立扇，乃與公司其他員工相同使用方式，又發生電線短路原因眾
    多，本件因電量超過負載短路之可能性不高，且卷內亦無其他事證足以判斷電源
    延長線短路之真正起因，自無證據證明本件火災發生係被告過失所致，業據原審
    認定無誤，並詳載理由依據。再證人即中鼎公司電機設計部電機工程師甲○○於
    本院審理結稱：中鼎公司使用的延長線插座可負荷之電量為十一至十五安培，如
    果同時使用電腦、磁帶機及電扇，總計約產生五安培至五點五安培之負荷等語。
    則被告於電源延長線插上公用電腦、磁帶機及十二吋立扇，顯未超過電量負荷。
    縱本件火災因素可排除汽車震動、「高溫之熱致包覆熔化」、「人之踐踏或故意
    損傷」、「鐵釘或固定釘之撞擊」、「人體、鋼盔、工具類之接觸」或「老鼠咬
    囁破損」等因素，亦僅係起火原因不明。公訴人認係因電量超過負載短路所致，
    要屬無據。另被告使用之六孔電源延長線，係中鼎公司統一購買發放，並非被告
    個人備置之電器材料。則該電源延長線何時更換、檢修及維護等注意義務，自應
    由中鼎公司負責。被告既係正常使用電源延長線，客觀上亦無超過使用電量負荷
    及年限，自無違反注意義務。足見公訴人上訴，猶指被告犯有本件過失罪行，為
    無理由，應予駁回。
據上論斷，應依刑事訴訟法第三百七十三條、第三百六十八條，判決如主文。
本案經檢察官沈明彥到庭執行職務。
中    華    民    國      九十二      年      十一      月     六       日
                              臺灣高等法院刑事第十四庭
                                  審判長法  官  陳  祐  輔
                                        法  官  洪  昌  宏
                                        法  官  陳  國  文
右正本證明與原本無異。
不得上訴。
                                        書記官  蔡  棟  樑
中    華    民    國      九十二      年      十一      月     六       日
附件
臺灣臺北地方法院刑事判決                            九十二年度易字第六五號
    公  訴  人  臺灣臺北地方法院檢察署檢察官
    被      告  乙○○  男  四十七歲（民國四十五年五月廿二日生）
                        身分證統一編號：Ｚ000000000號
                        住臺北市萬華區○○○路○段五一巷四號
    選任辯護人  謝  裕律師
右列被告因公共危險案件，經檢察官聲請以簡易判決處刑（九十一年度偵字第八六一
六號），本院受理後（九十一年簡字第四二二一號）認為不宜以簡易判決處刑，改以
通常程序審理，判決如左：
    主  文
乙○○無罪。
    理  由
一、公訴意旨略以：被告乙○○為臺北市大安區○○○路○段七十七號十四樓「中鼎
    工程股份有限公司」（下稱中鼎公司）資訊中心組長，對於其辦公室內電器設備
    所使用之延長線插座，本有注意是否老舊而需汰舊換新，或電量超出負荷等情，
    以防線路因使用年限過久發生短路進而引發火災致公共危險悲劇發生之注意義務
    ，依其情形亦無不能注意之情事，竟疏於注意，於民國九十年十二月廿八日凌晨
    零時二十四分許，因其辦公室內所使用長達十一年之久延長線插座發生短路現象
    ，導致中鼎公司發生火警，燒燬被告及隔鄰陳俊元之辦公區隔內之物品、裝潢，
    因認被告涉有刑法第一百七十五條第三項之罪嫌（聲請意旨原認係犯刑法第一百
    七十三條第二項之罪，經到庭實行公訴之檢察官更正起訴法條如上）。
二、按犯罪事實應依證據認定之，無證據不得推定其犯罪事實，又不能證明被告犯罪
    者，應諭知無罪之判決，刑事訴訟法第一百五十四條、第三百零一條第一項分別
    定有明文。按得為訴訟上之證明者，無論為直接或間接證據，須客觀上於一般人
    均不致有所懷疑，而達於確信之程度者，始可據為有罪之認定，倘其證明尚未達
    於確信之程度，而有合理可疑存在時，即難據以為被告之不利認定，最高法院八
    十年台上字第五三三號判決意旨參照。
三、公訴意旨認被告乙○○有刑法第一百七十五條第三項之罪嫌，無非係以臺北市政
    府消防局火災原因調查報告書一份為其論據，訊據被告乙○○堅詞否認有何公共
    危險犯行，辯稱：依現場火流呈Ｖ字形觀之，起火處應非位於其辦公空間內，而
    係位於該處上方，且陳俊元之辦公區隔燃燒情形較被告處嚴重，亦有Ｖ字形火流
    ，故起火點應係位於陳俊元辦公區隔內，又前開火災原因調查報告書鑑定所依據
    之延長線應非伊所有，前開延長線鑑定出現短路組織特徵，乃延燒所致，而非起
    火之原因，況伊辦公空間內之延長線僅使用十一年，依據具有公信力之ＩＥＥＥ
    報告，延長線之使用年限為二十年，且伊使用之電器並未超過該延長線之最大電
    容量，前開火災原因調查報告書所稱通電中電線短路之可能原因甚多，不能逕行
    歸責於伊等語。經查：
    (一)位於臺北市大安區○○○路○段七七號之十四樓之「中鼎工程股份有限公司」
      （下稱中鼎公司）資訊中心於九十年十月廿八日（週日）凌晨零時二十四分許
      發生火警，臺北市政府消防局獲報前往灌救，於同日凌晨零時五十三分撲滅，
      該樓層辦公區北面被告及陳俊元之辦公區隔內之裝潢（含劃分辦公區域用隔板
      、天花板）及物品（含電腦主機、螢幕、桌椅、鐵櫃及其內物品）受燒損，未
      燒燬其他物品及建築物本體，亦未延燒至其他樓層之建築物等情，有臺北市政
      府消防局火災原因調查報告書一份在卷可稽；依據現場火流方向及現場燒灼痕
      跡，研判係由被告辦公處所內西北面鐵櫃西南側附近先起火燃燒，並延燒至其
      西側之陳俊元辦公處所，該起火處有一電源延長線插座，插座上插有多項電器
      用品之插頭，且延長插座電源線已斷落等情，亦據前揭火災原因調查報告書敘
      述甚明，並經本院訊之證人即製作前揭火災原因調查報告書之臺北市政府消防
      局火調科員警楊世傑、林兆暉證述屬實，渠證稱：「所謂Ｖ字型火流一開始是
      一個倒Ｖ字型，燒久了會變成一個正Ｖ字型，本案就是成Ｖ字型（下略），火
      流方向是從被告方向燒往陳俊元的方向，且被告的部分燒燬情形較陳俊元的情
      形嚴重，所以我們研判起火處應該是在下方，而非辯護人所言之上方，且起火
      處就是被告所使用的延長線的地方。」等語（見本院九十二年三月四日訊問筆
      錄）明確，此外，復有火災現場照片二十三幀、資訊中心十四樓座位位置圖、
      現場照相位置圖、火災現場物品配置圖、被告繪製之火災現場圖等在卷可稽，
      被告雖否認起火點係位於上開位置，然其憑以抗辯之「火流方向呈Ｖ字型，則
      係由上往下延燒」云云，業經證人楊世傑、林兆暉前揭證述所澄清、駁斥明確
      ；次查：本件起火點西側乃以隔板緊鄰陳俊元之電腦及辦公桌，與被告之電腦
      及辦公桌則有相當距離、且中間未置放物品，有前揭被告繪製之火災現場圖在
      卷可考（見本院簡卷第十六頁），是以火流延燒將造成陳俊元之辦公桌、電腦
      波及範圍較被告辦公區隔波及範圍為廣，自屬合理，被告徒以陳俊元處波及範
      圍較大，率謂起火點應係在陳俊元處，而置火流延燒方向等現場跡證於不顧，
      亦非可採，參酌前開證據，堪信起火點確係位於被告辦公區隔內之西南側電源
      延長線插座處無誤，先此敘明。
    (二)次查：前開起火點處之電源延長線插座及電源線，經臺北市政府消防局人員攜
      回鑑析結果，該電源線發現有熔痕數處，其中熔痕編號一、二外觀均呈類似銅
      質導線局部熔解特徵，另以微觀金相顯微鏡分析法觀察，熔痕顯微組織呈現多
      孔洞之短路組織特徵，且該處門禁管制良好、復為禁菸區域，外人侵入縱火或
      菸蒂等火種遺留產生火災之可能性均可排除，據此研判火災起因以通電中電源
      線短路所造成之可能性較大等情，業據證人楊世傑、林兆暉證述屬實（同前訊
      問筆錄），並有前開火災原因調查報告書、臺北市政府消防局火災證物鑑定報
      告書一紙、鑑定相片二幀在卷可稽。被告雖否認送鑑定之電源延長線為其辦公
      區隔內所使用者云云，然其前於本院訊問中亦不諱言證人即中鼎公司總務組長
      嚴蔭梧庭呈本院之延長線即與其所使用之延長線同型（見本院九十二年三月四
      日訊問筆錄），且核證人嚴蔭梧所送交之延長線，亦與前開鑑定照片、現場照
      片所攝之延長線型式相同，堪信送鑑定之電源延長線即為起火點處之電源延長
      線無誤，被告空言爭執，委無可採；至被告辦公區隔內使用該電源延長線之各
      項電器用品雖於火災前均未開啟，業據被告及證人即坐於被告西側隔鄰、火災
      前一日曾前來加班之陳俊元供、證述屬實，然被告並未將該電源延長線拔除，
      亦為被告所不諱言，且有前開被告繪製之火災現場圖（見本院簡卷第十六頁）
      在卷可稽，是該電源延長線仍屬於通電狀態（若插電並開啟則為通電且使用之
      狀態），業據臺北市政府消防局函覆屬實，有該局九十二年一月廿九日北市消
      調字第０九二三０二一六五００號函一紙在卷可按。綜覈上開證據，本件火災
      之起因，乃被告辦公區隔內西南側之電源延長線短路所致，亦堪認定。被告另
      辯稱該電源延長線之短路乃延燒所致云云，核屬臆測推斷之詞，委無可採。
    (三)本件火災之原因，乃被告辦公區隔內通電中電源延長線短路所致，固如前述，
      然此一短路原因是否為被告之過失行為所致？經查：被告所使用之系爭六孔電
      源延長線係公司統一購買發放，均有經濟部檢驗合格之標記，中鼎公司並未告
      知各員工電源延長線之使用年限及限用電量，一般而言此種電源延長線可正常
      使用達二十年，被告僅於該電源延長線上插上公用電腦、磁帶機、十二吋立扇
      各一（使用三孔），與陳俊元所使用之電源延長線插用電器情形相似等情，業
      據證人嚴蔭梧、陳俊元及被告到庭供、證述屬實（同上訊問筆錄），是上開電
      源延長線縱係超過電量負載或使用年限（可能原因實非僅於此，詳見後述），
      而發生通電中短路之情形，是否屬於可歸責於被告之過失所致？尚非無疑。況
      通電中電源線發生短路之原因非僅一端，舉凡：電源包覆之損傷，造成兩極
      素線之短路：如1.汽車等之震動、2.人之踐踏或故意損傷、3.鐵釘或固定釘之
      撞擊、4.纏繞之鐵絲、金屬管之邊緣或器具之金屬盒等與電線摩擦、5.老鼠咬
      嚙破損、6.高溫之熱（如油煙之燻烤）致包覆熔化；電氣機器暴露之充電部
      與導體接觸：如1.老鼠、守宮等小動物之接觸、2.人體、鋼盔、工具類之接觸
      等均屬之等情，業經臺北市政府消防局前開函文函覆屬實；且查：與系爭電源
      延長線（已燒燬無從辨識）同型、證人嚴蔭梧庭呈之電源延長線有保護開關，
      且本件電源延長線之短路點係在電線部分而非插座部分，故因電量超過負載而
      短路之可能性不高，不能排除小動物嚙咬、電線遭到輾壓撞擊之可能性，況中
      鼎公司資訊中心內曾有老鼠聚居覓食之情形，必須定期滅鼠，至於火災現場之
      起火處因受火勢、高溫等嚴重燒燬，現場又未發現其他具體事證可資佐證，以
      致無從判斷電源延長線短路之真正起因等情，業據證人楊世傑、林兆暉、嚴蔭
      梧、陳俊元到庭證述屬實（同上訊問筆錄），並有前開臺北市消防局函文、滅
      鼠工作沖銷明細表等在卷可稽；綜上所述，本件電源線短路之原因，實無從斷
      定係電量超過負荷或電源延長線超過使用年限，且可歸責於被告之過失行為所
      致，況短路之可能原因又不能排除老鼠咬嚙破損等非可歸責於被告之各種可能
      導致短路之原因之存在，自不能僅以被告辦公區隔內之電源延長線短路導致本
      件火災之發生，率而推認係被告之過失所致，公訴意旨徒以電源延長線短路之
      事實，無其他積極證據可資認定，遽謂係被告未注意電源延長線之使用年限及
      超過使用電量所致，實非可採。
四、綜上所述，本件火災之發生原因雖可認定為被告之辦公區隔內電源延長線通電中
    短路所致，然並無從認定該短路係被告之過失行為所致，而可排除前開列舉之其
    他非可歸責於被告之各項短路之可能性，此外，復查無其他積極證據足認被告有
    公訴意旨所指之犯行，不能證明被告犯罪，依前開說明，自應為被告無罪之諭知
    。
據上論斷，應依刑事訴訟法第四百五十二條、第三百零一條第一項，判決如主文。
本案經檢察官游儒倡到庭執行職務
中      華      民      國    九十二    年      七      月     三十     日
                                      臺灣臺北地方法院刑事第八庭
                                          審判長法  官 林銓正
                                                法  官 朱瑞娟
                                                法  官 張永宏
右正本證明與原本無異。
如不服本判決，應於判決送達後十日內，向本院提出上訴狀。
                                                書記官  黃瓊滿
中      華      民      國      九十二      年      七    月    三十    日


司法院資訊處製作；財團法人民間司法改革基金會備份。
